臺灣高等法院臺南分院刑事判決　　　　　　　 九十一年度上訴字第九一六號　 Ｃ
　　　上　訴　人
　　　即　被　告　乙　○　○
右上訴人因違反台灣地區與大陸地區人民關係條例等案件，不服臺灣臺南地方法院九
十年度訴字第七二二號中華民國九十一年六月二十四日第一審判決（起訴案號：臺灣
臺南地方法院檢察署九十年度偵字第一九三八號），提起上訴，本院判決如左：
      主      文
原判決撤銷。
乙○○共同連續使大陸地區人民非法進入台灣地區，處有期徒刑柒月。
甲○○共同使大陸地區人民非法進入台灣地區，累犯，處有期徒刑柒月。
丙○○共同使大陸地區人民非法進入台灣地區，處有期徒刑伍月，如易科罰金，以參
佰元折算壹日。
      事      實
一、乙○○（綽號黑記，現改名為「張期閎」）曾於民國（下同）八十九年間犯重利
    罪，經法院判處有期徒刑一年，緩刑四年，刻在緩刑期間，猶不知悔改，復基於
    概括犯意，自八十八年十一月中旬某日起至八十九年七月間某日止，連續以假結
    婚為手段，使大陸地區人民非法進入台灣地區，以獲取不法利益，乙○○先於八
    十八年十一月十八日，至福建省福州市與大陸女子方云珠假結婚，並在福州市辦
    理不實之假結婚登記，方云珠並進而支付乙○○人民幣三萬元作為仲介費用，乙○○返台後，明知前開結婚證書中所載其與方云珠結婚為不實事項，仍持該不實
    之結婚證書至財團法人海峽交流基金會（下簡稱海基會）辦理認證手續，並辦理
    大陸地區人民進入台灣地區旅行證申請書，且將大陸地區人民進入台灣地區保證
    書送至當地派出所管區警員辦理對保手續後，再將相關資料送至內政部警政署入
    出境管理局（下簡稱入出境管理局），並持向台南市安平區戶政事務所辦理結婚
    登記，使方云珠能以乙○○配偶身分申請來台探親，連續使台南市安平區戶政事
    務所及入出境管理局等機關之公務員將該假結婚之不實事項，登載於各該機關職
    務上所掌之相關文件及戶籍資料上，並持以行使辦理方云珠以乙○○配偶之身分
    申請來台探親之入境手續，足以生損害於中華民國對入出境及戶籍管理之正確性
    。隨後於八十九年三月間方云珠來台後實際並未與乙○○履行同居義務，而至高
    雄市○○路某不詳處所居住，從事與探親不符之工作，且於八十九年四月二十日
    即與乙○○辦理離婚。
二、乙○○復承揭上開犯意，於八十九年四月間，與甲○○（綽號獨眼龍，前曾因犯
    賭博罪，經法院判處有期徒刑六月確定，甫於八十四年十二月二十一日經易科罰
    金執行完畢）、丙○○共同意圖使大陸地區人民非法入境台灣，以獲取不法利益
    之犯意聯絡，甲○○、丙○○並基於概括犯意，於八十九年四月間，由乙○○提
    供甲○○、丙○○至大陸之機票、在大陸實際所需之生活費用，以及新台幣三萬
    元作為報酬後，三人於同年五月二十四日共同搭機至大陸地區福建省福清市，於
    同年六月三十日分別由甲○○與大陸人民林鳳英，丙○○與大陸女子何秀華在福
    州市辦理不實之假結婚登記，林鳳英、何秀華並支付乙○○人民幣三萬元作為仲
    介費用，渠等三人並在同年七、八月間取得結婚登記證返台後，均明知前開結婚
    登記證內所載甲○○與林鳳英，丙○○與何秀華之結婚為不實事項，再持上開結
    婚登記證文件至海基會辦理認證手續，並辦理大陸地區人民進入台灣地區旅行證
    申請書，且將大陸地區人民進入台灣地區保證書送至當地派出所管區警員辦理對
    保手續後，再將相關資料送至入出境管理局，並持向台南市西區戶政事務所辦理
    結婚登記，連續使台南市西區戶政事務所及入出境管理局等機關之公務員將該假
    結婚之不實事項，登載於各該機關職務上所掌之相關文件及戶籍資料上，並推由
    乙○○、甲○○持以行使，以辦理林鳳英、何秀華之入境手續，足以生損害於中
    華民國對入出境及戶籍管理之正確性。嗣林鳳英、何秀華於接獲核准來台探親之
    文件後，即於八十九年八月間來台，但均未與甲○○、丙○○履行同居義務，且
    未居住於渠等二人之戶籍地，隨後並均不知去向（林鳳英並於九十一年一月十七
    日在大陸單方提起與甲○○離婚之訴），而從事與探親不符之活動，嗣經警循線
    偵辦，始查悉上情。
三、案經內政部警政署入出境管理局函請臺南市警察局報告臺灣臺南地方法院檢察署
    檢察官偵查起訴。
      理      由
一、上訴人即被告乙○○、甲○○、丙○○固坦承於上揭時地分別與大陸地區人民方
    云珠、林鳳英、何秀華等人結婚而取得大陸結婚登記證返台後，再持該文件至海
    基會辦理認證手續，並辦理大陸地區人民進入台灣地區旅行證申請書，且向上開
    戶政事務所辦理結婚登記，復將大陸地區人民進入台灣地區保證書送至當地派出
    所管區警員辦理對保手續後，再將相關資料送至入出境管理局，使上開戶政事務
    所及入出境管理局等機關之公務員將渠等結婚事項，登載於各該機關職務上所掌
    之相關文件及戶籍資料上，並由乙○○辦理方云珠之入境手續，另由乙○○、甲○○持以行使，以辦理林鳳英、何秀華之入境手續等情不諱，惟矢口否認有何使
    公務員登載不實及使大陸地區人民非法入境等犯行，被告乙○○辯稱：當初是甲○○、丙○○等二人向我表示要結婚，我並不清楚方云珠、林鳳英、何秀華三位
    大陸女子實際目的在來台打工，而且我也未幫甲○○及丙○○付去大陸的費用或
    給予任何報酬云云；被告甲○○辯稱：我的綽號不是獨眼龍，只是眼睛有一眼是
    義眼，至於和林鳳英是真結婚，只不過她人一來台，有和我住在一起，後來就不
    知去向，我有去警局報失蹤人口，林鳳英現已回大陸提起離婚之訴，我沒有拿乙○○的錢，亦沒有假結婚云云；被告丙○○辯稱：雖然我不識字，但是可以問別
    人，請別人幫忙辦理相關手續使妻子來台，我沒有拿乙○○的錢，沒有假結婚，
    因我不想讓家裡人知道自己與大陸人結婚，所以才遷戶籍，至於妻子何秀華來台
    後就不知去向，我也不清楚云云。經查：被告丙○○於警訊時迭次供稱：乙○○
    是在八十九年四月間，在台南市○○路東門圓環附近，向我提起赴大陸辦理假結
    婚可以得到新台幣三萬元之代價，且前往大陸之旅費及食宿均免費，並可招待旅
    遊大陸三個月，所以我才答應假結婚，不過，三萬元報酬必須等到大陸女子來台
    後，才會由乙○○給付予我，因為我不識字，所以單身證明及結婚登記均是由乙○○的同夥甲○○帶我去辦理的。又因為是辦理假結婚，所以怕家人發現，所以
    才由乙○○安排，將我的戶籍遷到乙○○之友人陳嘉益（後改名為陳慶維）住處
    ，以便安排大陸女子來台，另外，何秀華來台的手續也是由甲○○代辦的，何秀
    華來台後，並未與我生活過等語明確在卷（見警卷第一頁反面、第二頁正面、第
    三頁反面、第四頁正面），且酌以被告乙○○、被告甲○○於警訊、原審偵審及
    本院審理中均無法明確交代與大陸女子結婚之資金來源乙節，再參諸警察至乙○○另設戶籍地之台南市安平區○○○街四五○巷五一號時，房東李婉玉有稱乙○○並未住過該處等語載明警卷（見警卷第九頁正面），並衡諸常情，結婚乃人生
    大事，雖至大陸娶親，然亦為親戚友人所同祝福，當會拍攝照片以資紀念，然被
    告三人不但均未有任何結婚當日娶親等儀式之照片，甚至家人均不知情，且若非
    為掩人耳目，又何需將戶籍暫時遷設於他處？若係因原生家庭居處狹窄，然為何
    遷移後又未至該處居住？況被告三人自始即對所結婚之大陸女子來台後之行蹤一
    無所知，若非係假結婚，則豈有白白花錢卻不追究大陸新娘之行蹤，反而卻在短
    期內與其辦理離婚或僅報失蹤人口而了事之理？是被告乙○○辯稱後來個性不合
    所以就離婚云云；被告甲○○辯稱感情不睦云云，均與常情有違，而不足採信。
    嗣被告丙○○於原審偵審時及本院審理中翻異其詞而改稱：我沒有拿乙○○的錢
    ，沒有假結婚云云，惟觀諸被告因說話功能異常，且不識字，導致其在知識學習
    上停滯，是依其程度觀之，若非其親身經歷，又如何能在警訊時為上開自白而將
    詳細經過陳述地如此鉅細靡遺？足見被告丙○○上開辯詞，係事後迴護之詞，不
    足採信。另被告乙○○雖提出照片及書信表示與大陸女子有感情，然此亦非關結
    婚典禮之證明，且書信內容亦不足以證明雙方並非假結婚，本院認與待證事項無
    重要關連，爰併此敘明。此外，並有內政部入出境管理局（八十九）境平惠字第
    一０六五三四號函一紙，以及大陸地區人民進入台灣地區旅行證申請書二份、大
    陸地區人民進入台灣地區保證書一份、戶籍謄本三份、結婚證明書二份附卷足憑
    ，且被告三人對為前開三位大陸女子辦理來台探親之相關手續一事亦不否認，是
    被告三人以不實之結婚事項至戶政事務所辦理結婚登記，及使不知情之入出境管
    理局等承辦人員，將不實事項，登載於渠等掌管之相關文書乙節事證明確，客觀
    上足以生損害於我國對入出境及戶籍管理之正確性，應堪認定。綜上所述，故被
    告三人上開所辯，均顯係事後畏罪卸責之詞，不足採信。其等事證明確，犯行均
    洵堪認定。
二、核被告乙○○、甲○○、丙○○三人所為，係犯刑法第二百十六條、第二百十四
    條之行使明知不實之事項，而使公務員登載於職務上所掌之公文書罪，及違反台
    灣地區與大陸地區人民關係條例第十五條第一款使大陸人民非法入境之規定，而
    均應依同法第七十九條第一項處罰。查被告三人行為後，刑法第四十一條已於九
    十年一月十日修正公布，修正後條文就法定刑有期徒刑五年以下，宣告刑有期徒
    刑六月以下者，均得易科罰金，較修正前為有利於行為人，自應適用新法。被告
    乙○○與甲○○、丙○○就前開事實欄第二項之犯行，均有犯意聯絡及行為分擔
    ，皆為共同正犯。又被告三人使公務員登載不實之低度行為，為其後行使之高度
    行為所吸收，均不另論罪；被告乙○○多次違犯台灣地區與大陸地區人民關係條
    例第十五條第一款，及前開被告三人多次違犯刑法第二百十四條等犯行，反覆實
    施，時間緊接，方法相同，觸犯構成要件相同之罪名，顯係基於概括犯意反覆為
    之，均應依連續犯規定論以一罪，並依法加重其刑。被告三人所犯上開二罪間，
    有方法結果之牽連關係，應從一重之台灣地區與大陸地區人民關係條例第七十九
    條第一項處斷。公訴人雖僅就被告乙○○、甲○○、丙○○使公務員登載不實之
    犯行提起公訴，然檢察官僅就犯罪事實一部起訴者，其效力及於全部，本件被告
    三人復持該文書向入出境管理局、戶政機關、派出所行使之事實，與前揭論罪科
    刑之部分，有吸收犯及連續犯之關係，已如前述，本院自應就屬於裁判上一罪之
    連續行使前開使公務員登載不實之文書部分一併加以裁判。查被告甲○○前因犯
    賭博罪，經原審法院判處有期徒刑六月確定，甫於八十四年十二月二十一日經易
    科罰金執行完畢，五年內再犯有期徒刑以上之罪，為累犯，依法應遞加重其刑。
三、原審認被告之罪證明確，因予論罪科刑，固非無見。惟 (1)原判決事實欄第一項
    漏未認定「被告乙○○明知前開結婚證書中所載其與方云珠結婚為不實事項，仍
    持該不實之結婚證書至海基會辦理認證手續，並辦理大陸地區人民進入台灣地區
    旅行證申請書，且將大陸地區人民進入台灣地區保證書送至當地派出所管區警員
    辦理對保手續後，再將相關資料送至入出境管理局，連續使台南市安平區戶政事
    務所及入出境管理局等機關之公務員將該假結婚之不實事項，登載於各該機關職
    務上所掌之相關文件及戶籍資料上，足以生損害於中華民國對入出境及戶籍管理
    之正確性」部分，即有未洽。(2)且財團法人海峽交流基金會係民間團體，其承
    辦業務人員並非公務員，原判決事實欄第二項誤載為「乙○○、甲○○、丙○○
    均明知前開結婚登記證內所載．．．．為不實事項，竟仍基於共同概括犯意之聯
    絡，連續使『海基會』、台南市西區戶政事務所及入出境管理局等機關之『公務
    員』將該假結婚之不實事項，登載於各該機關職務上所掌之相關文件及戶籍資料
    上，．．．」，亦有未合。(3)又被告乙○○所犯原判決事實欄第一項之部分，
    並無與同案被告甲○○、丙○○有犯意聯絡，原判決理由就此部分一併論以共同
    正犯，亦有不當。被告三人上訴否認犯罪，雖無理由，惟原判決既有上述可議之
    處，自應由本院將原判決撤銷改判。爰審酌被告三人之品性，於假結婚中所擔任
    之角色及對犯罪支配程度不同，以及犯罪動機、手段及犯後態度等一切情狀，分
    別仍量處被告乙○○有期徒刑七月、被告甲○○有期徒刑七月及被告丙○○有期
    徒刑五月，並就被告丙○○諭知易科罰金以三百元折算一日之標準。又查被告三
    人行為後，刑法第四十一條已於九十年一月十日修正公布，修正後條文就法定刑
    有期徒刑五年以下，宣告刑有期徒刑六月以下者，均得易科罰金，較修正前為有
    利於行為人，自應適用新法，附此敘明。
據上論斷，應依刑事訴訟法第三百六十九條第一項前段、第三百六十四條、第二百九
十九條第一項前段，台灣地區與大陸地區人民關係條例第七十九條第一項，刑法第二
條第一項、第十一條前段、第二十八條、第二百十六條、第二百十四條、第五十五條
、第五十六條、第四十七條、第四十一條第一項前段，罰金罰鍰提高標準條例第一條
前段、第二條，判決如主文。
本案經檢察官邱克斌到庭執行職務。
中    華    民    國      九十一      年      九      月      十        日
                                  臺灣高等法院臺南分院刑事第五庭
                                      審判長法官  鄭    文    肅
                                            法官  黃    三    哲
                                            法官  王    浦    傑
右正本證明與原本無異。
如不服本判決，應於判決送達後十日內向本院提出上訴狀，其未敘述理由者並應於提
出上訴狀後十日內向本院補提理由書（應附繕本)。
                                      法院書記官  蔡    振    豐
中    華    民    國      九十一      年      九      月      十一      日
附錄法條：
臺灣地區與大陸地區人民關係條例第七十九條第一項：
違反第十五條第一款規定者，處五年以下有期徒刑、拘役或科或併科新台幣五十萬元
以下罰金。
刑法第二百一十六條：
行使第二百十條至第二百十五條之文書者，依偽造、變造文書或登載不實事項或使登
載不實事項之規定處斷。
刑法第二百一十四條：
明知為不實之事項，而使公務員登載於職務上所掌之公文書，足以生損害於公眾或他
人者，處三年以下有期徒刑、拘役或五百元以下罰金。
